臺灣基隆地方法院民事判決　　　　　　　100年度訴字第181號
原　　　告　洪世保
原　　　告　洪麗玲
共　　　同
訴訟代理人　陳友炘律師
被　　　告　聯邦商業銀行股份有限公司
法定代理人　李憲章
訴訟代理人　徐玉美
上列當事人間「第三人異議之訴」事件，本院於中華民國100.年
７月18日辯論終結，茲判決如下：
    主  文
原告之訴駁回。
訴訟費用新臺幣壹仟陸佰陸拾元由原告負擔。
    事實及理由
一、本件原告起訴時，係以強制執行法第15條之規定為其請求之
    基礎（即提起「第三人異議之訴」），嗣於訴訟進行中追加
    強制執行法第14條第１項之規定為其請求之基礎（即「債務
    人異議之訴」），聲明則完全相同，經核係攻擊方法之追加
    ，依法不須得被告同意；退步言之，縱認係訴之追加，亦因
    被告無異議而為本案之言詞辯論，依民事訴訟法第255.條第
    ２項之規定，視為被告同意原告為訴之追加，依法亦無不可
    ，應予准許，先予敘明。
二、原告起訴主張：被告以渠等之兄弟洪世隆前於民國（下同）
    93年１月間向該公司請領信用卡使用，截至95年２月４日止
    積欠該公司消費帳款新臺幣（下同）153,919.元未付，嗣洪
    世隆於95年６月19日死亡，並無第一及第二順位之法定繼承
    人，被告即以渠等為洪世隆之繼承人，聲請本院民事執行處
    查封渠等所有如附表所示之不動產，藉以取償（即本院100.
    年度司執字第5344號；執行名義為「臺灣臺北地方法院99年
    度北簡字第12237.號民事確定判決」）。查洪世隆於死亡前
    之戶籍雖係設於「基隆市○○區○○街108.號」，然其多年
    未在此地居住生活，且洪世隆請領信用卡時所填寫之帳單寄
    送地址亦非戶籍地址，故渠等亦無從知悉洪世隆於93年１月
    間向被告請領信用卡及其對外負債情形，致未能於民法繼承
    編修正施行前之法定期間內為限定繼承或拋棄繼承，且被告
    於本院100.年度司執字第5344號強制執行事件中所查封之不
    動產並非洪世隆之遺產，渠等未繼承洪世隆任何遺產，況洪
    世隆向被告領用信用卡係純粹供自己消費之用，與渠等毫無
    關係，如由渠等繼續履行洪世隆上開債務，顯失公平，故被
    告不得對渠等之固有財產為強制執行等情，為此依強制執行
    法第15條、第14條第１項、民法第1148條第２項、民法繼承
    編施行法第１條之３第４項規定，提起本件訴訟，請求判決
    「本院100.年度司執字第5344號強制執行事件對附表所示標
    的物之強制執行程序應予撤銷（正確之聲明應為「被告不許
    依臺灣臺北地方法院99年度北簡字第12237.號民事判決為執
    行名義對原告等為強制執行」）。
三、被告對於：原告等之被繼承人洪世隆於95年６月19日死亡，
    該公司對洪世隆之信用卡消費款債權未完全受償，遂聲請對
    原告為強制執行等事實，並無爭執，惟以：該公司係於99年
    間主張原告等為洪世隆之法定繼承人，而以原告等為被告起
    訴請求清償債務，並獲勝訴確定判決（即臺灣臺北地方法院
    99年度北簡字第12237.號判決），該確定判決即為本件強制
    執行事件之執行名義，原告等於收受前開臺灣臺北地方法院
    開庭通知時即已知悉該公司對洪世隆之債權存在，卻未於該
    訴審理中表示意見，收受判決後亦未上訴；又洪世隆向該公
    司申請信用卡時所填寫之戶籍地址為「基隆市○○區○○街
    108.號」、居住地為「基隆市○○區○○街102.號」，與原
    告所稱「洪世隆請領信用卡時所填寫之帳單寄送地址並非戶
    籍地址」不符等語，資為抗辯。
四、查兩造對於：被告以原告之兄弟洪世隆前於93年１月間向被
    告請領信用卡使用，截至95年２月４日止尚積欠被告消費帳
    款153,919.元未付，嗣洪世隆於95年６月19日死亡，並無第
    一及第二順位之法定繼承人，被告即以原告為洪世隆之繼承
    人，聲請本院民事執行處查封原告２人所有如附表所示之不
    動產，藉以取償（即本院100.年度司執字第5344號；執行名
    義為「臺灣臺北地方法院99年度北簡字第12237.號民事確定
    判決）等事實，均無爭執，並經本院依職權調取本院100.年
    度司執字第5344號卷宗核閱明確屬實（復有本院依職權自網
    路上查得臺灣臺北地方法院99年度北簡字第12237.號民事判
    決在卷可證），此部分之事實自堪信為真實，而得為本件判
    斷之基礎。
五、按「第三人就執行標的物有足以排除強制執行之權利者，得
    於強制執行程序終結前，向執行法院對債權人提起異議之訴
    。」強制執行法第15條前段固定有明文。惟民法繼承編於98
    年６月10日修正公布後，乃採「概括繼承有限責任」之制度
    （參見民法第1148條之立法理由），並非採「限定繼承」之
    制度（原限定繼承之制度已予以廢除），故主張依民法繼承
    編施行法第１條之３第４項之規定，適用修正後規定之結果
    ，與修正前為限定繼承之效果不同（參見最高法院77年臺抗
    字第143.號判例要旨），此時繼承人仍為「債務人」，而非
    「第三人」，僅其對於被繼承人之債務，得「以因繼承所得
    遺產為限，負清償責任」而已。如債權人就繼承人之固有財
    產聲請強制執行，此時繼承人既非強制執行法第15條所定之
    第三人，自不得提起第三人異議之訴，此為當然之解釋，不
    論學說或實務上均無異論。本件原告既主張依民法繼承編施
    行法第１條之３第４項之規定，為渠等請求之依據，則渠等
    既非強制執行法第15條所定之第三人，乃竟依強制執行法第
    15條之規定提起第三人異議之訴，訴請判決撤銷「本院100.
    年度司執字第5344號強制執行事件對附表所示標的物之強制
    執行程序」，自無依據，應不准許。
六、次按「執行名義成立後，如有消滅或妨礙債權人請求之事由
    發生，債務人得於強制執行程序終結前，向執行法院提起異
    議之訴。」強制執行法第14條第１項前段亦定有明文。故依
    上開規定，強制執行事件之債務人提起債務人異議之訴，僅
    能以異議原因之事實即「消滅或妨礙債權人請求之事由」發
    生在執行名義成立後者，始得提起。經查：被繼承人洪世隆
    於95年６月19日即已死亡，而本件被告聲請強制執行所據之
    執行名義，乃以包括原告等人在內之洪世隆之繼承人共５人
    為被告之民事確定判決（即臺灣臺北地方法院99年度北簡字
    第12237.號民事判決）；原告主張渠等未與洪世隆同居共財
    ，而得依民法繼承編施行法第１條之３第４項規定以所得遺
    產為限負清償責任之事實（即消滅或妨礙被告請求之事由）
    ，縱屬實在，因該事由於執行名義成立前即已存在，而非於
    執行名義成立後始發生，即與強制執行法第14條第１項規定
    不符；原告提起債務人異議之訴，訴請判決撤銷「本院100.
    年度司執字第5344號強制執行事件對附表所示標的物之強制
    執行程序」，亦無依據，而應不准許。
七、綜上，原告以被告不得聲請對渠等之固有財產強制執行為由
    ，不論依強制執行法第15條之規定，提起第三人異議之訴，
    或依強制執行法第14條第１項之規定，提起債務人異議之訴
    ，請求判決「本院100.年度司執字第5344號強制執行事件對
    附表所示標的物之強制執行程序應予撤銷」，均無理由，應
    不准許。
八、訴訟費用1,660.元，依民事訴訟法第85條第１項前段、第78
    條之規定，應由敗訴之原告依比例負擔，爰一併確定其數額
    如主文第２項所示。
九、據上論結，本件原告之訴為無理由，依民事訴訟法第85條第
    １項前段、第78條，判決如主文。
中    華    民    國    100   年    8     月    1     日
                  民事庭法      官  林金發
以上正本係照原本作成。
如不服本判決，應於本判決送達後20日內向本院提出上訴狀（並
附繕本）及繳納上訴裁判費，上訴於臺灣高等法院。
中    華    民    國    100   年    8     月    1     日
                        法院書記官  林建清
┌───────────────────────────────────────┐
│附表（99年度訴字第181號）：                                                   │
├─┬──┬───────┬───┬────────────────┬─────┤
│編│    │              │建築式│ 建  物  面  積（ 平 方 公 尺 ）│ 權    利 │
│  │    │基  地  坐  落│樣主要├────────┬───────┤          │
│  │建號│--------------│建築材│ 樓  層  面  積 │附屬建物主要建│          │
│  │    │建  物  門  牌│料及房│                │築材料及用途  │          │
│號│    │              │屋層數│ 合          計 │              │ 範    圍 │
├─┼──┼───────┼───┼────────┼───────┼─────┤
│１│尚未│基隆市中正區長│      │ 第１層：113.72 │              │ 全    部 │
│  │編列│潭段第969、970│      │ 合  計：113.72 │              │          │
│  │    │-3、972-4地號 │      │                │              │          │
│  │    │--------------│      │                │              │          │
│  │    │基隆市中正區新│      │                │              │（原告洪世│
│  │    │豐街102號     │      │                │              │保所有）  │
├─┼──┼───────┼───┼────────┼───────┼─────┤
│２│尚未│基隆市中正區長│      │ 第１層：87.04  │              │ 全    部 │
│  │編列│潭段第1401-1、│      │ 合  計：87.04  │              │          │
│  │    │1439、1440-1、│      │                │              │          │
│  │    │1441-1、1445地│      │                │              │          │
│  │    │號            │      │                │              │          │
│  │    │--------------│      │                │              │          │
│  │    │基隆市中正區新│      │                │              │（原告洪麗│
│  │    │豐街108-1號   │      │                │              │玲所有）  │
├─┴──┼───────┴───┴────────┴───────┴─────┤
│備    註│本件執行標的物為未辦理建物所有權第一次登記之房屋，經執行法院函請地政│
│        │機關派員實測後，始獲得上開之內容。起訴狀所載之地號及面積均不正確。  │
└────┴──────────────────────────────────┘